【裁判字號】    88,重訴,509
【裁判日期】    891113
【裁判案由】    土地所有權移轉登記
【裁判全文】
臺灣板橋地方法院民事判決  八十八年度重訴字第五○九號
    原      告  丙○○
                乙○○
    共      同
    訴訟代理人  連銀山律師
    被      告  甲○○      住台北縣新莊市○○路四九七號
                丁○○○    住.
    共      同
    訴訟代理人  潘永芳律師
右當事人間請求土地所有權移轉登記事件，本院判決如左：
    主      文
被告甲○○應將座落台北縣新莊市○○段第七○九、七三八、七三九地號土地所有權
應有部分均貳分之壹移轉登記與原告丙○○。
被告丁○○○應將座落台北縣新莊市○○段第七○九、七三八、七三九地號土地所有
權應有部分均貳分之壹移轉登記與原告乙○○。
訴訟費用由被告負擔。
    事      實
甲、原告方面：
壹、聲明：
一、被告甲○○應將座落台北縣新莊市○○段第柒零玖、柒參捌、柒參玖地號土地
      所有權應有部分均貳分之壹移轉登記與原告丙○○
  二、被告丁○○○應將座落台北縣新莊市○○段第柒零玖、柒參捌、柒參玖地號土
      地所有權應有部分均貳分之壹移轉登記與原告乙○○
貳、陳述：
  一、原告丙○○、原告乙○○之父王意誠與被告甲○○、被告丁○○○之夫王意安
      四人為同胞兄弟。丙○○、王意誠、甲○○、王意安之父為王財。座落台北縣
      新莊市○○段第七○九、七三八、七三九、七二四及七六九地號等五筆土地（
      重測前依次為台北縣新莊市○○段頭前小段一四二之一、一三八之一、一三八
      、一三八之二及一三八之四地號）原為王財所有。民國（下同）五十九年十二
      月間，王財欲將上述重測前五筆土地所有權移轉登記與其子丙○○、王意誠、
      甲○○、王意安四人，使其各得持分四分之一，但因地目為田而當時丙○○、
      王意誠無自耕能力，不能承受移轉，王財乃暫時將之移轉登記與有自耕能力之
      甲○○、王意安持分各二分之一。惟王財與丙○○、王意誠、甲○○、王意安
      約定，將來丙○○、王意誠能承受該五筆土地之移轉時，甲○○、王意安應各
      無償移轉該五筆土地持分與丙○○、王意誠，使丙○○、王意誠各取得該五筆
      土地持分四分之一，甲○○、王意安亦各保留其持分四分之一，上開事實，有
      證人即被告甲○○之妹王愛惠知悉可證。
  二、王意安於七十年三月二十九日死亡，其所有上述重測前五筆土地持分二分之一
      由其妻葉秀菊繼承登記取得。七十九年六月間，被告甲○○、丁○○○為履行
      當年甲○○、王意安與丙○○、王意誠之約定，被告甲○○同意將上述重測前
      五筆土地中第一四二之一、一三八之一及一三八等三筆（重測後為七○九、七
      三八及七三九地號）所有權應有部分各二分之一，無償移轉登記與原告丙○○
      ，被告丁○○○同意將同上三筆土地所有權應有部分各二分之一，無償移轉登
      記與王意誠之子即原告乙○○，另外一三八之二、一三八之四兩筆，則保留被
      告甲○○、丁○○○二人共有（被告甲○○、丁○○○保留之兩筆土地，面積
      五四三五點三八平方公尺，比其同意移轉原告之三筆土地，面積五三○九點二
      五平方公尺多一二六點一三平方公尺），雙方並以虛偽之買賣契約形式，於七
      十九年六月二十六日，各在虛偽之土地買賣契約書及土地增值稅申報書上蓋章
      委託黃勇山，著手進行辦理上述三筆土地所有權移轉登記手續，且已繳納上述
      三筆土地之增值稅完畢。另外，被告甲○○、丁○○○亦將七十九年十一月二
      十一日出租一三八及一三八之一地號土地之租賃契約書原本交與原告持有，原
      同意由原告直接向承租人快馬交通股份有限公司收取租金，以示履約之誠意。
      詎被告於辦理上開土地移轉登記手續之半途悔約，拒絕繼續完成土地所有權移
      轉登記手續，而延擱至今。
  三、按「虛偽意思表示，隱藏他項法律行為者，適用關於該項法律行為之規定」民
      法第八十七條第二項定有明文。本件兩造於七十九年六月二十六日簽訂之土地
      買賣契約，關於買賣土地之意思表示，雖屬虛偽意思表示，但該虛偽之買賣土
      地意思表示，隱藏真正贈與土地之法律行為，自應適用關於贈與法律行為之規
      定。故被告應受民法第四百零六條贈與契約之拘束，負有移轉登記贈與土地之
      所有權與原告，使生贈與效力之義務。爰依贈與、第三人利益契約之法律關係
      ，請求如訴之聲明。
  四、對被告抗辯所為之陳述：
  （一）左列事證，亦可證明七十九年六月二十六日，被告同意移轉系爭一四二之一
        、一三八、一三八之一地號等三筆土地所有權與原告，係屬無償，並非買賣
        ：
    １、不動產所有權之買賣，除訂立物權契約外，買賣雙方均另訂立債權契約，詳
        載買賣價金應如何配合土地出賣人交付產權移轉文件之時日及配合繳稅階段
        ，分期給付，此為不動產買賣市場之習慣，亦為一般經驗法則，但本件兩造
        只訂七十九年六月二十六日之土地買賣所有權移轉契約書（物權契約），並
        未訂立債權契約，約定給付價金之細節，顯見兩造並無買賣之事實。
    ２、兩造訂立七十九年六月二十六日之土地買賣所有權移轉契約書後，原告並未
        給付被告分文土地價金，被告即與原告共同委任黃勇山辦理系爭土地之產權
        移轉登記手續，此與一般買賣常情不合，足證係無償移轉，並無買賣之事實
        。
    ３、兩造訂立七十九年六月二十六日之土地買賣所有權移轉契約書時，被告曾向
        原告索取「功勞金」，（按指被告多年保管系爭土地之酬勞金）各五十萬元
        。原告亦於七十九年八月二十日分別立據各向黃勇山借得二十五萬元，二人
        共借得五十萬元，委由黃勇山交付被告甲○○。另被告丁○○○，亦向原告
        索取同額「功勞金」，只是同意日後再付，如果兩造之真意為買賣，則除土
        地價金外，被告憑何理由可另向原告收取「功勞金」五十萬元？而由被告未
        向原告收取土地買賣價金，卻向原告收取「功勞金」之事實可證本件被告同
        意移轉系爭土地所有權與原告，確係無償，並非買賣者甚明。
    ４、兩造訂立七十九年六月二十六日之土地買賣所有權移轉契約書，並共同委任
        黃勇山辦理系爭一四二之一、一三八、一三八之一地號等三筆土地所有權移
        轉登記手續後，被告反悔，停止系爭土地之過戶手續，並請黃勇山與里長陳
        讚生二人出面協議，由被告提出不同方案，請黃勇山執筆另擬八十一年十一
        月十八日之協議書乙份。該協議書雖未經雙方簽字，但由其所書內容，諸如
        「新莊市○○段頭前小段一三八、一三八之一、一三八之二、一四二、一四
        二之一、一四六、一四七之一、一三八之四地號土地，原係祖先遺產，民國
        五十九年間，因甲方（王意誠、丙○○）無自耕能力，先父遂以買賣方式，
        先將上列一三八、一三八之一、一三八之二、一三八之四、一四二之一地號
        土地登記為乙方（丁○○○、甲○○）所有：：：」；「上列一三八之一地
        號土地：：：於土地出售時，扣除（增值稅）後，所餘款項須由四人平分」
  ；「嗣後一三八之一及一三八之二地號土地，雖非登記為四人共有，實際仍
        四人所共有，與一四二地號同由四人共同管理、使用、收益、處分，由四人
        共享其權利負擔其義務：：：」等可證系爭一四二之一、一三八之一、一三
        八三筆土地與一三八之二、一三八之四地號土地，確為兩造先父王財所遺財
        產，應為兩造共有。被告辯稱上述一四二之一、一三八之一、一三八與一三
        八之二、一三八之四等土地，係伊於五十九年十二月間，向先父王財所購買
      ，七十九年六月二十六日伊再出賣系爭一四二之一、一三八之一、一三八地
        號土地與原告云云，顯非實在。
  （二）七十九年六月二十六日，被告同意移轉系爭一四二之一、一三八、一三八之
        一地號等三筆土地所有權與原告，係屬無償，並非買賣。此有證人王愛惠（
        被告甲○○之胞妹，亦即被告丁○○○之小姑）、陳讚生（兩造居住地所屬
        里長）及黃勇山（兩造共同委任辦理系爭土地所有權移轉登記手續之代書）
        知悉可證。
    １、證人王愛惠係被告甲○○之胞妹、丁○○○之小姑、原告丙○○之胞姊、乙○○之姑姑，同為兩造之至親，其證言應堪採信。而由王愛惠之證言可證系
        爭土地確係兩造父親王財早年欲平分給其子即王意誠、王意安、甲○○及丙○○四兄弟者，因係農地，礙於法令僅能暫時移轉登記在有自耕能力之甲○○、王意安二人名下，但有言明將來王意誠、丙○○可承受農地所有權之移
        轉時，甲○○、王意安應將王意誠、丙○○之應得持分移轉與王意誠、丙○○。因此被告乃於七十九年六月間同意將系爭土地之所有權持分以買賣之形
        式，無償移轉登記與丙○○及王意誠之子乙○○。被告也以其多年來登記管
        理系爭土地有功為由，要求原告給付「功勞金」事實甚明。否則，若謂真實
        買賣，出賣人之被告何以未向買受人之原告收取買賣價金，卻收取「功勞金
        」，此顯與事理不合。再參諸證人即兩造居住地之里長陳贊生之證言，及兩
        造共同委請黃勇山書立之原證十號協議書所載明「系爭土地原係祖先遺產實
        際上全部為四人所共有」等字樣，益足證明系爭土地確係兩造祖先王財所留
        ，要給其子即王意誠、王意安、甲○○及丙○○四兄弟平分者屬實。又被告
        在七十九年六月間已同意將系爭土地所有權持分移轉登記與原告，雙方業已
        寫妥系爭土地所有權移轉契約書並蓋印，著手進行辦理所有權移轉登記手續
        ，但被告中途反悔不辦，經原告再三懇求被告繼續辦理，均不得要領，之後
        雙方才委請里長陳贊生幫忙協調，此由陳贊生證稱其幫忙兩造協調之時間是
        在七、八年以前，核與原告提出之原證十號協議書上所記日期為八十一年十
        一月十八日二者時間吻合，可以證實。
    ２、又證人黃勇山於陳述證言時，雖閃爍其詞，不盡吐實（如黃勇山明知被告係
        於同意移轉系爭土地所有權與原告，並已進行辦理移轉手續後，因中途反悔
        ，而拒不續辦者，卻推稱「不知何原因沒有辦理移轉」；又如黃勇山明知
        原證十號之協議書內容，是兩造委其擬稿者，卻推稱「當時寫協議書的理由
        我不記得了」）但黃勇山仍證稱「我記得他們兄弟有談妥，在談妥之後，我
        有幫他們寫壹份報稅的資料及移轉的資料（係指原證四號及原證五號之土地
        增值稅申報書、農業用地移轉免徵土地增值稅申報書及土地買賣所有權移轉
        契約書等資料），並承認原證四號（事實上原證五號亦同）之土地買賣所有
        權移轉契約書，「當時是我幫他們（指兩造）寫的沒錯」，由上黃勇山之證
        言可證原證四號及原證五號，兩造共同書立之土地買賣所有權移轉契約書，
        係經兩造談妥之後，共同委由黃勇山幫忙書寫者無訛。
  （三）被告謂被告甲○○之父王財於五十九年十月二十一日，係將系爭土地出賣予
        甲○○、王意安云云，並提出被證一之買賣契約書為證。惟該被證一即王財
        與甲○○、王意安間之土地買賣契約書，僅係王財辦理土地所有權移轉登記
        與甲○○、王意安形式上必備之文件（即物權契約，俗稱公契），不能據此
        證明王財係真正將該土地出售與甲○○、王意安。況證人王愛惠已證明系爭
        土地係王財要給王意誠、王意安、甲○○及丙○○四兄弟者，因當時丙○○
        及王意誠無自耕能力才登記在甲○○、王意安之名下。另兩造共同委請黃勇
        山書立之協議書，亦記載系爭土地原係祖先遺產，五十九年間，因甲方（
        丙○○、王意誠）無自耕能力，先父遂以買賣方式，將上列土地登記為乙方
        （丁○○○、甲○○）所有」可證被告上開所辯，系爭土地，係王財於五十
        九年十月二十一日出賣與甲○○、王意安云云，並非真實。又證人陳贊生證
        稱「七、八年以前（按為八十一年），伊幫忙兩造協調時，他們兄弟有共同
        的認同點，就是願意平分土地」。如果系爭土地係甲○○、王意安在五十九
        年十月二十一日向其父王財購買取得者，甲○○及王意安之妻丁○○○，在
        八十一年間豈有願意與原告平分系爭土地之理。
  （四）被告謂王財之財產中，除在五十九年十二月間移轉登記與被告之五筆土地地
        目為田外，尚有其他地目為田、旱之土地，何以未一併移轉？而且繼承不以
        具有自耕農為限云云，惟王財對其所有之土地有自由處分權，王財將自己所
        有土地之一部，在其生前先行移轉，其他部分土地留待將來再由法定繼承人
        繼承，為王財之自由，別人無權置啄。被告以王財曾保留部分農、旱土地未
        在其生前一併移轉甲○○、王意安，至王財死亡後才由甲○○、丙○○、王
        意誠、王意安共同繼承之事實，而推論「足見並無因未具自耕能力不能承受
        移轉，而暫時移轉登記與有自耕能力之甲○○、王意安之情事」云云，不合
        論理法則。
  （五）七十九年六月間，王意誠雖尚健在，然當時雙方洽談移轉系爭土地所有權事
        宜時，王意誠要求被告丁○○○，將其應分給王意誠之持分直接移轉登記與
        王意誠之子即原告乙○○，經丁○○○同意，此經證人王愛惠證述在卷，又
        受雙方委託書立土地買賣所有權移轉契約書及土地增值稅申請書之黃勇山，
        在上開文件上，均將「承買人」及「權利人」寫為乙○○而非王意誠，可得
        證實。
  （六）被告謂「被告於原告等二人同意拆除重建房舍及於系爭土地上劃出三公尺寬
        之道路暨原告二人將所占用其他共有土地之建物拆除之條件下，被告二人始
        同意系爭土地以公告現值出賣予原告二人」云云，由是足證被告已承認同意
        系爭土地以公告現值出賣予原告二人之事實，倘鈞院審理結果，認定被告同
        意系爭土地出賣予原告為真實，而原告主張兩造間成立真正贈與契約為無理
        由，則原告本於前者即被告同意系爭土地出賣與原告之買賣關係，亦有權請
        求被告移轉系爭土地所有權與原告，亦即不論兩造間係成立贈與關係抑成立
        買賣關係，原告本於契約（贈與契約或買賣契約），均有權請求被告履行契
        約義務，移轉系爭土地所有權登記與原告。原告為恐先位依贈與關係之請求
        被鈞院認為無理由，茲聲明以買賣關係為本件請求之備位依據。
  （七）被告雖否認同意原告直接向快馬公司收取系爭土地之租金，但被告同意原告
        直接向快馬公司收取系爭土地租金之事實，由所有向快馬公司收租之收據其
        「領款人」均記為原告丙○○或王李寶（原告乙○○之母），而無任何一張
        被告出立之收租收據，可得證明。又被告甲○○已向其妹即證人王愛惠承認
        其曾向原告收取「功勞金」五十萬元，已經王愛惠證實，不容甲○○否認。
  （八）兩造所立之土地買賣所有權移轉契約書，並未附條件。被告謂有關所有權移
        轉契約書，均已作廢，並非事實，被告亦無權片面宣示契約作廢。
  （九）原證十號之八十一年十一月十八日協議書，已經證人黃勇山證明「是我寫的
        沒錯」，而該協議書開宗明義記載「立協議書人王意誠、丙○○（以下稱甲
        方），丁○○○、甲○○（以下稱乙方）」，協議書內容更全部涉及甲、乙
        雙方就系爭土地之權利義務事項，若非由甲、乙雙方共同委請黃勇山書寫，
      黃勇山何能知悉甲、乙雙方之意思，憑空編撰協議內容。
  （十）被告丁○○○、甲○○於七十九年六月二十六日同意將重劃前新莊頭前段頭
        前小段一四二之一地號土地所有權持分各二分之一，以買賣形式無償移轉登
        記與原告乙○○、丙○○之事實，除有丁○○○、乙○○雙方所立土地買賣
        所有權移轉契約書乙份為證外，復有黃勇山代筆乙○○、丙○○具名書立之
        該一四二之一地號土地「農業用地移轉免徵土地增值稅申請書」可稽，並經
        證人王愛惠、黃勇山分別證明屬實。台北縣稅捐稽征處新莊分處八十八年十
        二月二十七日八八北縣稅莊（二）字第四七一一  一號函送兩造七十九年六
        月二十六日之土地買賣所有權移轉契約書，雖  僅見系爭一三八及一三八之
        一地號兩筆，未見一四二之一地號之土地買賣所有權移轉契約書，實係因該
        一四二之一地號土地，係農業用地，在依法作農業使用期間，移轉與自行耕
        作之農民繼續耕作合於農業發展條例第二十七條規定，得免征土地增值稅。
        土地受移轉登記人丙○○、乙○○乃向當時之主管稅捐機關台北縣稅捐稽征
        處三重分處（後改屬新莊分處）提出「農業用地移轉免徵土地增值稅申請書
        」，申請免征土地增值稅，未將該一四二之一地號土地買賣所有權移轉契
        約書呈送主管稅捐機關核備。然兩造基於兄弟四人願意「平分土地」之共同
        認同及意願，共同委託黃勇山辦理土地所有權移轉登記與原告之有關手續時
      確係包含一三八、一三八之一及一四二之一地號土地三筆。
  （十一）本件贈與係立有字據之贈與，且係為履行道德上之義務而為贈與（被告僅
          係將本應平分之祖產，分與應分得之祖產之原告，並非施惠予原告），是
          被告不能撤銷贈與。又本件贈與未附負擔，被告主張不實。
參、證據：請求函調系爭土地買賣所有權移轉申報資料、傳訊證人王愛惠、陳讚生、
    黃勇山，並提出
    證一戶籍謄本乙份
    證二土地登記簿謄本乙份
    證三土地登記簿謄本乙份
    證四丁○○○土地買賣契約書二份、土地增值稅申報書與繳款書各兩張、農業
          用地移轉免徵土地增值稅申報書乙張。
  證五甲○○土地買賣契約書一份、土地增值稅申報書與繳款書各兩張、農業用
          地移轉免徵土地增值稅申報書乙張
    證六土地租賃契約書兩份
    證七租金收據及快馬公司支出傳票各張
    證八  借據一張
    證九  借據一張
    證十  協議書一張
    證十一  原告丙○○之農地承受人自耕能力證明書
    證十二  原告乙○○之農地承受人自耕能力證明書
    證十三  戶籍謄本一件
    證十四  一四二之一地號土地買賣所有權契約書
    證十五  一四二之一地號土地乙○○農業用地移轉免徵土地增值稅申請書
    證十六  一四二之一地號土地丙○○農業用地移轉免徵土地增值稅申請書
    證十七  土地登記簿謄本
    證十八丙○○系爭一三八、一三八之一及一四二之一地號土地自耕能力證明書
            乙份
    證十九  丙○○系爭一四二之一地號土地「承受農地繼續耕作承諾書」乙份
    證二十乙○○系爭一四二之一地號土地「承受農地繼續耕作承諾書」乙份
    證二一重測後七○九、七三八、七三九地號土地登記簿謄本各乙份
乙、被告方面：
  壹、聲明：原告之訴駁回。
  貳、陳述：
    一、查座落於台北縣新莊巿興化段七０九、七三八、七三九、七二四及七六九地
        號等五筆土地（重測前為台北縣新莊巿頭前段頭前小段一四二之一、一三八
        之一、一三八、一三八之二及一三八之四地號）於重測分割前係新莊鎮○○
        段頭前小段一三八、一四二之一地號二筆土地，係由被告甲○○之父王財於
        五十九年十月二十一日出賣予被告甲○○、王意安（即被告丁○○○之夫）
        ，有買賣契約書足稽，於五十九年十二月二十二日完成所有權移轉登記，原
        告等並未明悉其中底縕，妄稱五十九年十二月間無買賣云云，即與事實不符
        ，且當時証人王愛惠並未住在家裡如何知悉可証，顯見原告等所言不實。
    二、其次，原告等所稱「....  但因地目為田，而當時丙○○、王意誠無自耕能
        力....，惟王財與丙○○、王意誠、甲○○、王意安約定，將來丙○○，王
        意誠能承受該五筆土地之移轉時，甲○○、王意安應各無償移轉該五筆土地
        持分與丙○○、王意誠各取得該五筆土地持分四分之一，甲○○、王意安，
        亦各保留其持分四分之一。」云云，亦非事實，按王財與被告甲○○、王意
        安間買賣契約書，已明載「其他約定事項無」，顯見並無此約定，尤以告甲○○之父王財之財產中除上述五筆土地地目為田外，尚有新莊巿興化段一四
        三、一四四、二０一等地號土地（重測前為新莊巿頭前段頭前小段一四七之
        三、一四七之一、一四二地號）地目為田、旱，何以未一併移轉，而且，繼
        承田地並不以具有自耕農為限，上開地段一四三、一四四、二０一地號土地
        嗣於王財死亡後亦由被告甲○○、原告丙○○及訴外人王意誠、王意安等共
        同繼承，足見並無因未具自耕能力不能承受移轉而暫時移轉登記與有自耕能
        力之甲○○、王意安之情事。
    三、按五十九年間並無將來移轉該五筆土地持分與原告丙○○、王意誠之約定，
        已如前述，則七十九年六月間更無履行之可言，尤以，七十九年當時王意誠
        尚健在，若謂履行五十九年之約定，亦應移轉登記予王意誠而非原告乙○○
        ，顯見原告之主張與事實不符且前後矛盾。
    四、查七十九年六月二十六日被告等並無將系爭土地無償贈與原告等二人，當時
        實係由於原告等二人無權占用被告等二人所有之土地（一三八、一三八之一
        地號）及共有土地（一四七之一、一四六地號），又新莊巿興化段一四五地
        號土地（重測前為新莊巿頭前段頭前小段一四六地號）及其上建物即門牌碼
        ：新莊巿化成路四九七號房屋為兩造所共有，被告為能將舊屋拆除並重建，
        為維兄弟情誼，於原告等二人同意被告拆除重建房舍及於系爭土地上劃出三
        公尺寬之道路暨原告等二人將所占用其他共有土地之建物拆除之條件下，被
        告等二人始同意系爭土地以公告現值出賣予原告二人，否則，倘係無償贈與
        ，何以並未訂立贈與契約，然待被告甲○○委請建築師設計新建農舍後，原
        告等二人竟反悔拒絕履行，雙方因此解除約定而作罷，否則，倘若為無償贈
        與，原告等二人何以遲至今日始起訴請求。
    五、又被告於七十九年十一月二十一日將一三八之一地號土地出租予快馬交通股
        份有限公司（下稱快馬公司），而該公司係原告丙○○所投資，由原告丙○○所提証七支出証明單即可明悉，且被告亦未同意由原告直接向快馬公司收
        取租金，此由原告所提証七支出証明單、收據之數額均與租約所定租金數額
        不符，即可明悉，顯見係原告臨訟杜撰而與事實不符。
    六、再者，原告指稱「被告曾向原告索取功勞金各五十萬元」云云，為臨訟杜撰
        ，並非事實，被告甲○○更未曾於七十九年八月二十日自証人黃勇山處收取
        五十萬元，益顯原告之無理。
    七、按七十九年間因原告拒絕履行條件，雙方即已作罷，有關所有權移轉契約書
        均已作廢，原告卻保留部分契約書原本移植為無償贈與，顯見其居心叵測。
    八、原告所提八十一年十一月十八日之協議書並無其事，非被告所提出之方案，
        更非被告請証人黃勇山執筆，否則，倘係被告所要求，該協議書又對原告有
        利，何以未經雙方簽字，俱見原告所言不實。協議書既未經雙方達成協議並
        簽章，係原告所片面製作，顯非真正，尤以原告一再自稱系爭土地七十九年
        六月間要直接移轉登記予王意誠之子即原告乙○○，証人王愛惠亦配合原告
        如是說，然其所提八十一年十一月一八日協議書開宗明義卻記載：「立協議
        書人王意誠、丙○○（以下稱甲方）」其內容亦載土地移轉為甲方即王意誠
        、丙○○所有，並非被告乙○○前後已有矛盾，顯見原告所提協議書予以移
        花接木，在在顯示原告所述不實，顯無可採。
    九、查本件雖由証人黃勇山書寫土地買賣所有權移轉契約書，並無隱藏贈與土地
        所有權之法律行為，否則，何以未直接訂立「土地贈與所有權移轉契約書」
        ？亦未訂立其他贈與契約？亦未繳交贈與稅？俱見原告主張贈與契約存在云
        云顯無理由。
    十、另查，系爭土地係被告於五十九年十月二十一日向王財買受，係王財以公告
        現值之價格出賣予甲○○、王意安，原告等人原無意見，迨七十八、九年間
        土地價格飛漲，原告等人竟一再無理取鬧，被告等念及兄弟情誼，始在原告
        同意履行一定之條件下，始同意將部分土地（即系爭土地）以公告現值出賣
        予原告二人，原告既未履條件，條件既未成就，買賣契約即未發生效力，雙
        方因此作罷，則原告事後主張依買賣關係請求移轉系爭土地所有權登記予原
        告，亦無理由，且原告聲明以買賣關係為本件請求之備位依據，屬於訴之變
        更或追加，被告不能同意且有礙訴訟之終結，依法自不得允許。
    十一、查本件鈞院向台北縣稅捐稽徵處新莊分處調閱甲○○、丙○○二心及王葉
          秀菊、乙○○二人就重測前新莊頭前段頭前小段一三八及一三八之一地號
          土地之土地買賣所有權移轉契約等資料，並無前開地段一四二之一號土地
          所有權移轉契約書及土地增值稅申報書等資料，顯見兩造買賣契約嗣後因
          原告未履行而作罷，此由兩造所訂土地買賣所有權移轉契約書均未保存而
          予作廢可稽，參以鈞院向新莊戶政事務查詢，亦函覆被告二人並未申請印
          鑑証明，益見兩造嗣後已無買賣關存在。
    十二、按原告於起訴時主張系爭土地於五十九年十二月間約定將來王意誠、王秋
          隆，惟本件原告並非王意誠，且民國七十九年王意誠亦尚健在，王意誠亦
          有多名子女，原告乙○○並非王意誠唯一之繼承人，甚遽爾主張本案係無
          償移轉，顯然無據，再者，退萬步言之，縱不論五十九年間兩造並無上開
          約定，原告於七十九年始予主張約定無償移轉而請求，其請求亦己逾十五
          年之請求權時效，其請求權消滅，自不得再為主張。
    十三、本件經鈞院向台北縣稅捐稽徵處新莊分處調閱系爭土地之土地買賣所有權
          移轉契約書等資料，惟並無一四二之一地號土之買賣契約書及土地增值稅
          申報等資料，原告雖辯稱一四二之一地號係農業用地，申請免征土地增值
          稅云云，惟查一三八、一三八之一亦係農業用地，地目亦均為田，有土地
          登記簿謄本附卷可稽，何以未申請免征土地增值稅，且原告既已申請免征
          土地增值稅，何以稅捐機關並無上開資料可查？在在顯示兩造確已無買賣
          關係存在可言。
    十四、再者，本件兩造縱曾於七十九年間論及買賣事宜，惟其不惟附有相關條件
          ，且其買賣價金亦未給付，且因嗣後原告拒不履行而作罷，此由兩造均已
          將買賣契約作廢可稽，則原告嗣後主張買賣關係，除被告不同意外，退一
          步言之，被告亦主張同時履行抗辯，原告應履行同意被告拆除地上建物重
          建房舍及於系爭土地上劃出三公尺寬之道路暨原告等二人將所占用其他共
          有土地之建物拆除之條件，並給付買賣價金之前提下，被告始有移轉登記
          之義務，併予陳明。
    十五、退一步言之，倘認本件贈與契約存在，殊無以被告乙○○為受贈人，蓋與
          原告所主張之事實顯有矛盾，且退萬步言之，本件倘認係贈與行為，亦屬
          附負擔之贈與行為，亦即本件原告等二人負有同意被告拆除重建房舍及於
          系爭土地上劃出三公尺寬之道路暨原告等二人將所占用其他共有土地之建
          物拆除等之負擔，則原告等二人既未履行其負擔，被告自行依民法第四百
          零八條、第四百十二條之規定，撤銷贈與。
  參、證據：提出王財之買賣契約書一份、設計圖一份為證。
    理      由
壹、程序方面：
    按訴狀送達後，原告不得將原訴變更或追加他訴。但請求權之基礎事實同一者，
    不在此限。民事訴訟法第二百五十五條第一項第二款定有明文。原告起訴原係以
    贈與之法律關係為訴訟標的，於訴訟進行中追加第三人利益契約之請求權，又追
    加買賣關係請求權為預備合併，惟因請求之原因事實均相同，核與上開法律規定
    相符，應予准許，合先敘明。
貳、實體方面：
  一、原告起訴主張：原告丙○○、原告乙○○之父王意誠與被告甲○○、被告丁○○○之夫王意安四人為同胞兄弟。丙○○、王意誠、甲○○、王意安之父為王
      財。座落台北縣新莊市○○段第七○九、七三八、七三九、七二四及七六九地
      號等五筆土地（重測前依次為台北縣新莊市○○段頭前小段一四二之一、一三
      八之一、一三八、一三八之二及一三八之四地號）原為王財所有。民國（下同
      ）五十九年十二月間，王財欲將上述重測前五筆土地所有權移轉登記與其子丙○○、王意誠、甲○○、王意安四人，使其各得持分四分之一，但因地目為田
      而當時丙○○、王意誠無自耕能力，不能承受移轉，王財乃暫時將之移轉登記
      與有自耕能力之甲○○、王意安持分各二分之一。惟王財與丙○○、王意誠、
      甲○○、王意安約定，將來丙○○、王意誠能承受該五筆土地之移轉時，甲○○、王意安應各無償移轉該五筆土地持分與丙○○、王意誠，使丙○○、王意
      誠各取得該五筆土地持分四分之一，甲○○、王意安亦各保留其持分四分之一
      ，上開事實，有證人即被告甲○○之妹王愛惠知悉可證。嗣王意安於七十年三
      月二十九日死亡，其所有上述重測前五筆土地持分二分之一由其妻被告丁○○○繼承登記取得。七十九年六月間，被告甲○○、丁○○○為履行當年甲○○
      、王意安與丙○○、王意誠之約定，被告甲○○同意將上述重測前五筆土地中
      第一四二之一、一三八之一及一三八等三筆（重測後為七○九、七三八及七三
      九地號）所有權應有部分各二分之一，無償移轉登記與原告丙○○，被告丁○○○同意將同上三筆土地所有權應有部分各二分之一，無償移轉登記與王意誠
      之子即原告乙○○，另外一三八之二、一三八之四兩筆，則保留被告甲○○、
      丁○○○二人共有（被告甲○○、丁○○○保留之兩筆土地，面積五四三五點
      三八平方公尺，比其同意移轉原告之三筆土地，面積五三○九點二五平方公尺
      多一二六點一三平方公尺），雙方並以虛偽之買賣契約形式，於七十九年六月
      二十六日，各在虛偽之土地買賣契約書及土地增值稅申報書上蓋章委託黃勇山
      ，著手進行辦理上述三筆土地所有權移轉登記手續，且已繳納上述三筆土地之
      增值稅完畢。另外，被告甲○○、丁○○○亦將七十九年十一月二十一日出租
      一三八及一三八之一地號土地之租賃契約書原本交與原告持有，原同意由原告
      直接向承租人快馬交通股份有限公司收取租金，以示履約之誠意。詎被告於辦
      理上開土地移轉登記手續之半途悔約，拒絕繼續完成土地所有權移轉登記手續
      ，而延擱至今。按「虛偽意思表示，隱藏他項法律行為者，適用關於該項法律
      行為之規定」民法第八十七條第二項定有明文。本件兩造於七十九年六月二十
      六日簽訂之土地買賣契約，關於買賣土地之意思表示，雖屬虛偽意思表示，但
      該虛偽之買賣土地意思表示，隱藏真正贈與土地之法律行為，自應適用關於贈
      與法律行為之規定。故被告應受民法第四百零六條贈與契約之拘束，負有移轉
      登記贈與土地之所有權與原告，使生贈與效力之義務。爰依贈與、第三人利益
      契約之法律關係，請求如訴之聲明等語。
      被告則以：查座落於台北縣新莊巿興化段七０九、七三八、七三九、七二四及
      七六九地號等五筆土地（重測前為台北縣新莊巿頭前段頭前小段一四二之一、
      一三八之一、一三八、一三八之二及一三八之四地號），係由被告甲○○之父
      王財於五十九年十月二十一日出賣予被告甲○○、王意安（即被告丁○○○之
      夫），於五十九年十二月二十二日完成所有權移轉登記，原告等並未明悉其中
      底縕，妄稱五十九年十二月間無買賣云云，即與事實不符。且王財與被告甲○○、王意安間買賣契約書，已明載「其他約定事項無」，顯無將來丙○○、王
      意誠能承受該五筆土地之移轉時，甲○○、王意安應各無償移轉該五筆土地持
      分與丙○○、王意誠各取得該五筆土地持分四分之一之約定。又王財另有同地
      段一四三、一四四、二０一地號為何未一併移轉，況繼承田地並不以具有自耕
      農為限，王財另有同地段一四三、一四四、二０一地號土地於王財死亡後亦由
      被告甲○○、原告丙○○及訴外人王意誠、王意安等共同繼承，足見並無因未
      具自耕能力不能承受移轉而暫時移轉登記與有自耕能力之甲○○、王意安之情
      事。查七十九年六月二十六日被告等並無將系爭土地無償贈與原告等二人，當
      時實係由於原告等二人無權占用被告等二人所有之土地（一三八、一三八之一
      地號）及共有土地（一四七之一、一四六地號），又新莊巿興化段一四五地號
      土地（重測前為新莊巿頭前段頭前小段一四六地號）及其上建物即門牌碼：新
      莊巿化成路四九七號房屋為兩造所共有，被告為能將舊屋拆除並重建，為維兄
      弟情誼，於原告等二人同意被告拆除重建房舍及於系爭土地上劃出三公尺寬之
      道路暨原告等二人將所占用其他共有土地之建物拆除之條件下，被告等二人始
      同意系爭土地以公告現值出賣予原告二人，否則，倘係無償贈與，何以並未訂
      立贈與契約，然待被告甲○○委請建築師設計新建農舍後，原告等二人竟反悔
      拒絕履行，雙方因此解除約定而作罷，否則，倘若為無償贈與，原告等二人何
      以遲至今日始起訴請求。再者本件兩造縱曾於七十九年間論及買賣事宜，惟其
      不惟附有相關條件，且其買賣價金亦未給付，且因嗣後原告拒不履行而作罷，
      此由兩造均已將買賣契約作廢可稽，則原告嗣後主張買賣關係，除被告不同意
      外，被告亦主張同時履行抗辯，原告應履行同意被告拆除地上建物重建房舍及
      於系爭土地上劃出三公尺寬之道路暨原告等二人將所占用其他共有土地之建物
      拆除之條件，並給付買賣價金之前提下，被告始有移轉登記之義務，併予陳明
      。退一步言之，倘認本件贈與契約存在，殊無以被告乙○○為受贈人，蓋與原
      告所主張之事實顯有矛盾，又本件倘認係贈與行為，亦屬附負擔之贈與行為，
      亦即本件原告等二人負有同意被告拆除重建房舍及於系爭土地上劃出三公尺寬
      之道路暨原告等二人將所占用其他共有土地之建物拆除等之負擔，則原告等二
      人既未履行其負擔，被告自行依民法第四百零八條、第四百十二條之規定，撤
      銷贈與等語，資為抗辯。
  二、原告起訴主張兩造於七十九年六月二十六日訂立土地買賣所有權移轉契約，被
      告甲○○、丁○○○為出賣人，被告甲○○同意將重測台北縣新莊巿頭前段頭
      前小段第一四二之一、一三八之一及一三八等（重測後為台北縣新莊市○○段
      七○九、七三八及七三九地號）三筆地號土地所有權應有部分各二分之一，移
      轉登記與原告丙○○，被告丁○○○同意將同上三筆地號土地所有權應有部分
      各二分之一，移轉登記與訴外人王意誠之子即原告乙○○之事實，業據提出被
      告丁○○○與原告乙○○土地買賣契約書二件、土地增值稅申報書與繳款書各
      二件、農業用地移轉免徵土地增值稅申報書一件、被告甲○○與原告丙○○土
      地買賣契約書一份、土地增值稅申報書與繳款書各二件、農業用地移轉免徵土
      地增值稅申報書一件、系爭一四二之一地號土地乙○○農業用地移轉免徵土地
      增值稅申請書一件、系爭一四二之一地號土地丙○○農業用地移轉免徵土地增
      值稅申請書一件、原告丙○○系爭一三八、一三八之一及一四二之一號地號土
      地自耕能力證明書一件、原告丙○○系爭一四二之一地號土地「承受農地繼續
      耕作承諾書」一件、原告乙○○系爭一四二之一地號土地「承受農地繼續耕作
      承諾書」一件為證。被告對兩造曾簽訂系爭土地之買賣契約一節，並不爭執，
      自堪信為真實。
  三、原告復主張上開土地買賣所有權移轉契約，係屬虛偽意思表示，隱藏真正之法
      律行為係贈與關係等語，被告則以上開情詞置辯。經查：
  （一）證人王愛惠於本院審理中證稱：原告丙○○是我弟弟、原告乙○○是我姪子
        ，被告甲○○是我哥哥、被告丁○○○是我二嫂。系爭土地是我父親在五十
        八、九年間要給他們四兄弟，就是我大哥王意誠、二哥王意安、三哥甲○○
        及我弟弟丙○○四人，當時丙○○、及王意誠沒有自耕能力所以才登記在王
        意安、甲○○的名下，當時我還沒有出嫁也有聽到這件事情等語。而證人既
        與兩造均有親屬關係，要無迴護原告而為虛偽陳述之必要。又查兩造於簽訂
        上開土地買賣所有權移轉契約後，因未能完成所有權移轉登記，曾請證人陳
        贊生出面協調等情，復據證人陳贊生到庭證述屬實，其證稱：我是新莊市福
        基里的里長，在七、八年以前王意誠、甲○○、丙○○他們兄弟為了他們祖
        先留下來的土地要我幫忙協調，當時他們兄弟都有承認土地是他們祖先留下
        來的，當時他們兄弟有共同的認同點就是願意平分土地，至於土地如何分法
        他們好像有點意見，隔天要簽協議書之前，甲○○有意見所以沒有簽協議書
        ，之後丙○○、王意誠有找我去找甲○○談等語。而兩造確曾於八十一年十
        一月十八日委請黃勇山書寫下協議書，但未經兩造簽名等情，有原告提出協
        議書一份為證，並經證人黃勇山到庭證述協議書為其所寫屬實。雖上開協議
        書未經兩造簽名，惟其內容載有系爭土地原係祖先遺產，五十九年間，因甲
        方（丙○○、王意誠）無自耕能力，先父遂以買賣方式，將上列土地登記為
        乙方（丁○○○、甲○○）所有等語，亦核與上開證人王愛惠、陳贊生所證
        情節相符。是原告主張五十九年十二月間，王財欲將上述重測前五筆土地所
        有權移轉登記與其子丙○○、王意誠、甲○○、王意安四人，使其各得持分
        四分之一，但因地目為田而當時丙○○、王意誠無自耕能力，不能承受移轉
        ，王財乃暫時將之移轉登記與有自耕能力之甲○○、王意安持分各二分之一
        等語，尚非無據。
  （二）又查不動產所有權之買賣，除訂立物權契約外，買賣雙方均另訂立債權契約
        ，詳載買賣價金應如何配合產權移轉辦理之進度、繳稅階段等分期給付，此
        為一般不動產買賣之交易習慣，被告雖抗辯兩造係約定以系爭土地之公告現
        值出賣予原告二人云云，惟兩造雖簽訂上開土地買賣所有權移轉契約中，並
        未就價金之交付時間、方式為約定，且兩造已著手辦理移轉過戶之相關土地
        增值稅之申報手續，但買受人之原告方面仍未曾支付任何價金之事實，為兩
        造所不爭執，從而此與一般土地買賣常情顯不相符。再參酌系爭土地既係王
        財原欲移轉予其子原告丙○○、原告乙○○之父王意誠、被告甲○○、被告
        丁○○○之夫王意安等四人，使其各得持分四分之一，但因地目為田而當時
        丙○○、王意誠無自耕能力，不能承受移轉，王財乃暫時將之移轉登記與有
        自耕能力之被告甲○○、被告丁○○○之夫王意安持分各二分之一，已如前
        述，衡諸常情，其後原告丙○○與訴外人王意誠欲取回本即屬於其所有之應
        有部分，當無同意再支付價金買回之可能。從而原告主張上開土地買賣所有
        權移轉契約，係屬虛偽意思表示，隱藏真正之法律行為係贈與關係等語，堪
        予採信。
  四、按虛偽意思表示，隱藏他項法律行為者，適用關於該項法律行為之規定，民法
      第八十七條第二項定有明文。查本件兩造間以虛偽買賣系爭土地所有權之意思
      ，隱藏贈與之法律關係，揆諸前揭規定，其所有權移轉登記之物權行為仍應適
      用贈與之相關規定，而非買賣之規定。被告雖抗辯稱縱認本件贈與契約存在，
      殊無以原告乙○○為受贈人，且本件亦屬附負擔之贈與行為，亦即本件原告等
      二人負有同意被告拆除重建房舍及於系爭土地上劃出三公尺寬之道路暨原告等
      二人將所占用其他共有土地之建物拆除等之負擔，則原告等二人既未履行其負
      擔，被告自行依民法第四百零八條、第四百十二條之規定，撤銷贈與云云。惟
      查，原告主張原告乙○○為訴外人王意誠之子，王意誠與被告丁○○○協議時
      ，即同意將同上三筆土地所有權應有部分各二分之一，無償移轉登記在原告乙○○名下等語，有被告丁○○○與原告乙○○土地買賣契約書二件、土地增值
      稅申報書與繳款書各二件、農業用地移轉免徵土地增值稅申報書一件為證，亦
      即王意誠與被告丁○○○簽定本件虛偽土地買賣契約時，即以其子乙○○為買
      受人，自堪信原告主張為真。從而王意誠與被告丁○○○間顯已成立第三人利
      益契約。又原告否認系爭隱藏贈與之虛偽買賣契約附有條件，被告就此未能舉
      證以實其說，其所辯尚難採信。
  五、按以非經登記不得移轉之財產為贈與者，在未為移轉登記前，其贈與不生效力
      ，固為民法第四百零七條所明定。惟當事人間對於無償贈與不動產之約定，如
      已互相表示意思一致，依同法第一百五十三條第一項之規定，其契約即為成立
      ，縱未具備贈與契約特別生效之要件，要難謂其一般契約之效力亦未發生，債
      務人自應受此契約之拘束，負有移轉登記使生贈與效力之義務，此有最高法院
      四十年台上字第一四九六號、四十一年台上字第一七五號以及四十四年台上字
      第一二八七號判例可資參照。又按以契約訂定向第三人為給付者，要約人得請
      求債務人向第三人為給付，其第三人對於債務人，亦有直接請求給付之權。民
      法第二百六十九條復有明文。本件兩造間係以虛偽之買賣意思表示，隱藏贈與
      之法律關係，被告乙○○則為王意誠與被告丁○○○間協議應受給付之第三人
      ，已如前述，從而原告基於贈與及第三人利益契約之法律關係，請求被告應將
      系爭土地應有部分均二分之一分別移轉給原告二人，為有理由，應與准許。
  六、因本案事證已臻明確，兩造其餘主張陳述及所提之證據，均毋庸再予審酌，附
      此敘明。又本件原告另主張買賣關係請求為備位聲明，惟其僅有單一之聲明，
      但訴訟標的則有數項，為預備的訴之合併，本院既認原告依贈與之法律關係請
      求為有理由，有如上述，則就其餘法律關係即無再予審酌之必要，爰不予逐一
      論述，併此敘明。
  七、據上論結：本件原告之訴為有理由，並依民事訟法第七十八條、第八十五條第
      一項前段，判決如主文。
中      華      民      國    八十九    年      十一      月    十三    日
                                臺灣板橋地方法院民事第三庭
~B法  官  白光華
右正本證明與原本無異。
如不服本判決，應於判決送達後廿日內，向本院提出上訴狀。
中      華      民      國    八十九    年      十一      月    十五    日
~B書記官  李錦輝


司法院資訊處製作；財團法人民間司法改革基金會備份。
